【裁判字號】    95,上訴,1852
【裁判日期】    951225
【裁判案由】    強盜等
【裁判全文】
臺灣高等法院高雄分院刑事判決        95年度上訴字第1852號
上  訴  人  臺灣高雄地方法院檢察署檢察官
上  訴  人
即  被  告  乙○○
選任辯護人  丁玉雯律師
被      告  丁○○
指定辯護人  宋明政律師
上列上訴人因被告強盜等案件，不服臺灣高雄地方法院94年度訴
字第4402號中華民國95年8 月29日第一審判決（起訴案號：臺灣
高雄地方法院檢察署94年度偵字第23647 號、94年度偵緝字第14
09號、第1410號、第1411號），提起上訴，本院判決如下：
    主  文
原判決關於乙○○強盜及剝奪行動自由暨其定執行刑部分撤銷。
乙○○共同犯強盜罪，累犯，處有期徒刑柒年；又共同犯私行拘
禁罪，累犯，處有期徒刑捌月。
其他上訴駁回。
乙○○上開撤銷改判所處之刑，與上訴駁回部分所處有期徒刑壹
年陸月。應執行有期徒刑玖年。
    事  實
一、乙○○曾於民國88年間犯重利罪，經臺灣板橋地方法院判處
    有期徒刑6 月確定，又於89年間犯妨害自由罪，經同法院判
    處有期徒刑8 月確定，嗣經定應執行刑為有期徒刑1 年1 月
    確定，已於91年5 月8 日縮刑期滿執行完畢，猶不知悔改，
    緣丁○○與甲○○同為肢體殘障人士，因有財務糾紛，丁○○欲將先前簽發交付甲○○之新臺幣（下同）300,000 元本
    票取回，乃基於教唆他人犯傷害罪之犯意（傷害部分未據甲○○告訴），請託乙○○與丙○○出面向甲○○索回本票，
    如甲○○不從，則要渠等以毆打甲○○作為教訓，丁○○並
    告知甲○○係以駕駛營業小客車（俗稱計程車，下同）為業
    ，平日載客地點在高雄市○○區○○路與鳳楠路口之全家便
    利超商前：
  (一)乙○○與丙○○竟逾越丁○○教唆傷害之犯意，共同基於意
    圖為自己不法所有之犯意聯絡，籌劃假藉搭乘計程車之機會
    ，乘機強盜甲○○之財物，遂於92年7 月7 日20時10分許，
    至上址之全家便利超商店前查探，果見甲○○駕駛車牌號碼
    ZH-776號計程車出現排班等候載客，乙○○與丙○○乃佯稱
    要搭車，要甲○○載往高雄縣大寮鄉內坑村某工廠，於同日
    21時45分許，引導甲○○駕駛計程車行經高雄縣大寮鄉○○
    路後，右轉水源路至內坑村內坑路橄欖園墓園（「五寮幹88
    右8T1999DA74號」電桿）旁之廢棄工廠前，丙○○要求甲○○停車，乙○○則佯稱欲小解而下車把風，丙○○隨即自後
    勒住甲○○頸部，並徒手毆打甲○○臉部，以此方式施以強
    暴，致使甲○○不能抗拒，而強取甲○○所有之現金9,000
    多元、易利信牌行動電話（序號：000000000000000 號）1
    支。
  (二)乙○○與丙○○共同強盜甲○○之財物，得手後，旋另行起
    意，又共同基於妨害自由之犯意聯絡，以換由乙○○駕駛控
    制，將該ZH-776號計程車駛離上述之廢棄工廠，丙○○則強
    押甲○○同坐後座之非法方法，剝奪甲○○之行動自由，乙○○駕駛該計程車由高雄縣大寮鄉○○路下山後右轉鳳林路
    ，行駛約3 分鐘，途經高雄縣大寮鄉○○路與內厝路口停等
    紅燈時，甲○○無端遭強盜財物，復遭挾持，因而驚嚇萬分
    ，惟恐乙○○、丙○○再對其不利，乃乘機打開車門跳車脫
    困，前後剝奪甲○○之行動自由約3 分鐘，乙○○、丙○○
    見甲○○跳車，乃則驅車逃離現場。
  (三)乙○○與丙○○意圖湮滅罪證，復共同萌生放火燒燬ZH-776
    號計程車（為大統汽車有限公司所有）之犯意聯絡，於翌日
    即92年7 月8 日凌晨1 時許，先將該計程車停放於屏東縣萬
    丹鄉○○村○○路9 之17號汽車保養廠前馬路旁，另搭乘計
    程車前往不知情之陳麗鄉（丙○○之妹）高雄縣大寮鄉○○
    村○○街167 號住處，在上址拿取空汽油桶1 只，再騎乘陳
    麗鄉之機車前往屏東縣東港鎮○○路千越加油站購買半桶汽
    油後，乙○○與丙○○再返回上述停車地點，隨即潑灑汽油
    至該計程車之右前側乘客座位後，以火點燃，致火源向車內
    四處擴散延燒後繼續獨立燃燒，致生公共危險，而燒燬供特
    定人雇用運輸之計程車。
  (四)嗣因丙○○將強盜所得之易利信手機交由不知情之呂炳霖使
    用，為警循線查獲上情。
二、案經高雄縣政府警察局林園分局報請臺灣高雄地方法院檢察
    署檢察官偵查起訴。
    理  由
壹、證據能力部分：
一、按被告以外之人，於審判外之言詞或書面陳述，除法律有規
    定者外，不得作為證據；被告以外之人（包括證人、鑑定人
    、告訴人、被害人及共同被告）於檢察事務官、司法警察官
    或司法警察調查中所為之陳述，與審判中不符時，其先前之
    陳述具有較可信之特別情況，且為證明犯罪事實存否所必要
    者，得為證據；刑事訴訟法第159 條第1 項、第159 條之2
    定有明文。是被告以外之人於司法警察（官）調查中所為之
    陳述，依刑事訴訟法第159 條第1 項規定，係屬傳聞證據，
    原則上無證據能力，惟如該陳述與審判中不符時，其先前之
    陳述具有較可信之特別情況，且為證明犯罪事實存否所必要
    者，依刑事訴訟法第159 條之2 規定，始例外認為有證據能
    力；如該陳述與審判中相符時，因該陳述並不符合刑事訴訟
    法第159 條之2 有關傳聞例外之規定，故不得作為認定本案
    犯罪事實有無之證據，此時，當以其於審判中之陳述作為證
    據。至於所謂「前後陳述不符」之要件，應就前後階段之陳
    述進行整體判斷，以決定其間是否具有實質性差異，惟無須
    針對全部陳述作比較，陳述之一部分有不符，亦屬之。本件
    關於證人即被害人甲○○於警詢之陳述部分，因屬審判外之
    陳述，為傳聞證據，惟其陳述整體而言，核與其於原審審判
    中之證述相符，是其於警詢中之陳述並不符合刑事訴訟法第
    159 條之2 有關傳聞例外之規定，不得作為認定本案犯罪事
    實有無之證據，並無證據能力，應以證人即被害人甲○○於
    審判中之證述作為證據。
二、又刑事訴訟法第159 條之2 規定，所謂「較可信之特別情況
    」之情形，亦應就前後陳述時之各種外部情況進行比較，以
    資決定何者外部情況具有可信性。若陳述係在特別可信之情
    況下所為，則虛偽陳述之危險性即不高，雖係審判外陳述，
    仍得承認其有證據能力。查本件證人即共同被告丁○○於警
    詢陳稱：當時有男子告訴我：「他已經做了，我就拿6,000
    元給他」等語，惟於原審時具結證稱：「我忘記了，錢是給
    中了公益彩券的客人，我連紅包也沒有給他」云云，其陳述
    已有前後陳述不符之情形，本院審酌其於警詢陳述時，距事
    發時間較相近，記憶較為清晰，且於本院審理時又無抗辯遭
    何等強暴、脅迫、利誘或其他不正方法取得之供述，其於警
    詢中就事後給付報酬予1 名男子之陳述，客觀上應具有較可
    信之特別情況，且亦為證明犯罪事實存否所必要，依上揭規
    定，共同被告丁○○於警詢之證言自有證據能力。
三、按被告以外之人於審判外之言詞或書面陳述，除法律有規定
    者外，不得作為證據；被告以外之人於審判中，有滯留國外
    或所在不明而無法傳喚或傳喚不到者，其於檢察事務官、司
    法警察官或司法警察調查中所為之陳述，經證明具有可信之
    特別情況，且為證明犯罪事實之存否所必要者，得為證據；
    刑事訴訟法第159 條第1 項、第159 條之3 第3 款定有明文
    。查證人即共同被告丙○○因所在不明，業經原審通緝而無
    法傳喚，且其於警詢陳述時，尚未與外界接觸，所受之干擾
    及所考慮之因素較少，且距離案發時間較近，記憶較清楚，
    全程亦連續錄音，應認具有可信之特別情況，又為證明犯罪
    事實之存否所必要，是其於警詢時之陳述，符合刑事訴訟法
    第159 條之3 第3 款之規定，具有證據能力，得為證據。至
    於釋字第582 號解釋，僅在強調審判中如共同被告對他人不
    利供述有意見時，應保障其對質詰問權，並非共同被告先前
    之陳述亦須經詰問始有證據之適格。否則，被告以外之人在
    警詢之陳述，幾無可能經由被告詰問，則刑事訴訟法第159
    條之2 豈不成為具文？是尚難憑此即認共同被告丙○○於警
    訊之陳述，未經其詰問而無證據能力，故丙○○於警詢時之
    陳述有證據能力。
四、按被告以外之人於審判外之陳述，雖不符刑事訴訟法第159
    條之1 至之4 等4 條之規定，而經當事人於審判程序同意作
    為證據，法院審酌該言詞陳述或書面陳述作成時之情況，認
    為適當者，亦得為證據；當事人、代理人或辯護人於法院調
    查證據時，知有刑事訴訟法第159 條第1 項不得為證據之情
    形，而未於言詞辯論終結前聲明異議者，視為有前項之同意
    ，刑事訴訟法第159 條之5 定有明文。立法意旨在於傳聞證
    據未經當事人之反對詰問予以核實，原則上先予排除。惟若
    當事人已放棄反對詰問權，於審判程序中表明同意該等傳聞
    證據可作為證據；或於言詞辯論終結前未聲明異議，基於尊
    重當事人對傳聞證據之處分權，及證據資料愈豐富愈有助於
    真實發見之理念，且強化言詞辯論主義使訴訟程序得以順暢
    進行，上開傳聞證據亦均具有證據能力。本件證人呂炳霖就
    其所使用序號000000000000000 號行動電話，為共同被告丙○○所交付等情，曾於警詢中為陳述，其性質雖屬傳聞證據
    ，且查無符合刑事訴訟法第159 條之1 至之4 等前4 條之情
    形，惟證人呂炳霖所為之警詢筆錄內容，業經檢察官及被告
    、辯護人於原審審判程序同意作為證據，審理時提示並告以
    要旨，經檢察官、被告及辯護人表示意見，已知上述筆錄乃
    傳聞證據，且均未於言詞辯論終結前對該等筆錄內容異議，
    依上開規定，證人呂炳霖於警詢中之證言應具有證據能力。
五、按被告以外之人於偵查中向檢察官所為之陳述，除顯有不可
    信之情況者外，得為證據，刑事訴訟法第159 之1 第2 項定
    有明文。偵查中對被告以外之人所為之偵查筆錄，或被告以
    外之人向檢察官所提之書面陳述，性質上均屬傳聞證據。惟
    現階段刑事訴訟法規定檢察官代表國家偵查犯罪、實施公訴
    ，依法其有訊問被告、證人及鑑定人之權，證人、鑑定人且
    須具結，而實務運作時，檢察官偵查中向被告以外之人所取
    得之陳述，原則上均能遵守法律規定，不致違法取供，其可
    信度極高。本件證人呂炳霖、共同被告丁○○、丙○○、乙○○於偵查中，均以證人身分向檢察官具結所為之陳述，辯
    護人未曾提及檢察官在偵查時有不法取供之情形，亦無顯不
    可信之情況，依上說明，渠等於偵查中之證言均具有證據能
    力。
貳、被告乙○○部分：
一、訊據上訴人即被告乙○○（下稱被告乙○○）固坦承對被害
    人甲○○施以妨害自由之犯行，惟矢口否認有強盜甲○○財
    物，及放火燒燬他人所有計程車之犯行，辯稱：因丁○○與
    甲○○有財物糾紛，丁○○託我與丙○○處理，我纔與丙○○乘坐甲○○之計程車，我沒有搶甲○○財物，也沒有放火
    燒計程車，事情都是丙○○做的云云。經查：
  (一)被告乙○○與丙○○於92年7 月7 日20時10分許，搭乘被害
    人甲○○駕駛之計程車，由丙○○佯稱要到高雄縣大寮鄉○○○路指引目標而到達內坑村之廢棄工廠，被告乙○○以小
    解為由下車把風，丙○○自後座伸手勒住甲○○脖子、徒手
    毆打其臉部，強取甲○○口袋內之現金、手機等物，被告乙○○小解後係站在車門邊觀看，丙○○並叫甲○○坐到右後
    座，剝奪甲○○之行動自由，並由被告乙○○駕駛該計程車
    離開廢棄工廠，嗣甲○○在鳳林路與內厝路口跳車脫困，被
    告乙○○與丙○○遂駕車逃逸，並將該計程車開到屏東縣萬
    丹鄉○○村○○路9 之17號前停放，於翌日將該計程車澆淋
    汽油放火焚燬，事後被告乙○○分得4,000 元之事實，業經
    被告乙○○於警詢供述明確（94年度偵字第23647 號警卷第
    14至17頁），且經證人即被害人甲○○於原審指訴綦詳（原
    審卷(一)第139 至142 頁），核與證人即共同被告丙○○於警
    詢陳述之情節相符（94年度偵字第23647 號警卷第2 至6 頁
    ）。又被害人甲○○遭強盜之手機1 支，經由丙○○交予不
    知情之呂炳霖使用，亦經證人呂炳霖於警詢及偵查中證述屬
    實（94年度偵字第23647 號警卷第35至38頁、93年度他字第
    354 號偵查卷第28頁），並有扣押筆錄、扣押物品目錄表、
    贓物認領收據及手機照片在卷可佐。且ZH-776號計程車係遭
    人以汽油潑灑後，再以明火點燃、焚車而造成火災之事實，
    亦有內政部消防署92年7 月25日消暑調字第0920012747號函
    附之火災證物鑑定報告、火災現場照片11張、屏東縣消防局
    93年11月17日屏消調0930008030號函附之火災調查報告書在
    卷可稽（94年度偵字第23647 號警卷第73至101 頁）。
  (二)又甲○○及其女友蔡慧真以丁○○、董惠寶名義至大陸辦理
    假結婚，丁○○、董惠寶因而積欠甲○○辦理假結婚之費用
    ，嗣後因為司法單位查獲，致未辦成假結婚，丁○○對積欠
    甲○○費用而簽發300,000 元本票，心有未甘，因而教唆被
    告乙○○、丙○○取回本票，如甲○○拒不交出本票，則毆
    打甲○○等情，業據共同被告丁○○於原審供述明確（原審
    卷(二)第141 、142 頁），故丁○○係因與甲○○有債務糾紛
    ，纔會教唆被告乙○○、丙○○協調取回本票及毆打甲○○
    。惟依證人即被害人甲○○於原審證述：「乙○○、丙○○
    上車後，丙○○要求將計程車開到高雄縣大寮鄉山區之某廢
    棄工廠；並沒有提到究竟係因何事要打人或要教訓；且從上
    車到脫逃，也都沒有提到丁○○」等語（原審卷(一)第153 頁
    ），則甲○○於案發過程中，並沒有自被告乙○○、丙○○
    處，得到任何與丁○○及本票有關之訊息。按被告乙○○、
    丙○○倘係準備與甲○○協調返還丁○○交付之本票，則渠
    等找上甲○○後，大可表明緣由及目的，且在公眾往來出入
    之便利商店就地商量即可，況當時已時值夜間，被告乙○○
    、丙○○並無遠赴高雄縣大寮鄉內坑村廢棄工廠之特殊事由
    ，何以要藉口搭乘計程車，使甲○○誤信而駕車前往偏僻山
    區無人之地？是被告乙○○與丙○○找上甲○○後，並非要
    與甲○○協調返還本票事宜，而係逾越丁○○原先教唆傷害
    之犯意，而另行起意強盜甲○○之財物，故渠等纔會將甲○○引至較為偏僻之地點，以利下手實施強盜，應可認定。
  (三)參以被害人甲○○乃行動不便，須賴柺杖輔助之人，核其於
    原審證述：「乙○○下車後，到離車子約3 、4 步路之距離
    小解，丙○○在拿我錢財、打我的時候，乙○○可以看見，
    當時我下車時，他就已經小解回來，他就站在我車門旁邊，
    我的車門也是開著，他都看得見；丙○○打我的時候，乙○○在旁邊沒有阻止，我到後座之後，乙○○緊接著上車到前
    座」等語（原審卷(一)第140 頁），則抵達丙○○指引之廢棄
    工廠後，丙○○即要求甲○○停車，甚至出手毆打甲○○、
    強盜甲○○身上財物，又命甲○○換至右後座乘坐等情觀之
    ，則以甲○○肢體殘障之狀況，實際上毫無任何招架之餘地
    ，丙○○倘係未經知會被告乙○○而自行起意強盜，則被告
    乙○○於小解後返回車旁時，應可隨即加以制止，以防事態
    無端擴大，惟其竟站在甲○○座位之車門旁邊，而非回到其
    原來乘坐位置，足見其對於丙○○在車內強盜甲○○財物之
    行為知之甚明。故被告乙○○藉詞下車小解，其目的實為把
    風，且於小解之後，至甲○○離開駕駛座以前，被告乙○○
    尚有充裕時間，足以回到車旁觀察丙○○與甲○○在車內之
    舉動，徵諸其更有上述協助丙○○遂行犯行之舉，是被告乙○○對丙○○毆打及強盜甲○○之行為，應有犯意聯絡及行
    為分擔至明。況被告乙○○事後並由丙○○分給自甲○○所
    強盜之贓款4,000 元，亦經證人即共同被告丙○○於警詢陳
    述明確（94年度偵字第23647 號警卷第4 至5 頁），綜合以
    上各情，顯難認定被告乙○○對於強盜犯行毫不知情，是其
    所辯強盜部分乃丙○○個人所為，顯為事後卸責之詞，不足
    採信。
  (四)按該計程車原為甲○○所駕駛，雖依丙○○之指示而停車，
    然被告乙○○小解回來後，竟改由其駕駛而將該計程車駛離
    ，故被告乙○○由乘客變更為駕駛人，其目的乃在控制該計
    程車，而丙○○則在後座挾持看管甲○○，故渠等應係強盜
    甲○○後，另行起意剝奪甲○○之行動自由。參以被告乙○○駕駛該計程車行經高雄縣大寮鄉○○路及內厝路口時，甲○○係以跳車方式而脫困，若非於遭強盜後，又遭控制行動
    自由，心中極度畏懼，否則何以行動不便之人，猶要利用停
    等紅綠燈之際而趁隙跳車脫逃？再以被告乙○○見甲○○行
    動不便而跳車，猶不下車查探，加以援助攙扶，竟然駕車倉
    皇離去，足見被告乙○○、丙○○之前所為，確係在剝奪甲○○之行動自由，應可認定。
  (五)又本案ZH-776號計程車之起火原因，依鑑識人員現場勘查結
    果，該計程車之車體，除前端的引擎蓋部位尚稱完好，較無
    燃燒現象外，車廂內部已全遭燒毀，火災現場只有此部計程
    車起火燃燒，並無其他車輛或建築物被波及，依此，該計程
    車即為起火車輛。勘查燒損情形，由車體鈑金烤漆被燒失、
    剝落的情形顯示，車頭的引擎蓋部位及左部位的烤漆均仍完
    好未剝落，而右側部位的烤漆則嚴重被燒失、剝落。檢視該
    車內部受燒後所呈之狀態，可發現駕駛座上殘留的珠墊仍有
    部分是完整的，後乘客座上也殘留有較多的膠熔物，而右前
    側乘客座上則無殘留物，椅架、車門烤漆被燒失情形也較其
    他部位嚴重。綜合上述各點判斷，該計程車的右前側乘客座
    部位即為起火處。勘查該計程受燒後所呈之狀態，可發現其
    車體完整並無撞擊凹損之痕跡，而火勢侷限在車廂內，前端
    的引擎室部位並無燃燒現象，車廂內也未發現其電氣線路有
    電線短路之痕跡，故似可排除車禍撞擊、引擎機件磨損及電
    線短路所肇之可能。清理起火處部位，於右前側乘客座的腳
    踏板部位發現一只已遭燒熔的塑膠桶，而在該塑膠桶下方亦
    留有未被燒及、帶有濃烈汽油味之紙張，經將其封存後送消
    防署化驗，證實所送驗之證物中含有汽油類促燃劑成分，綜
    合上述各點研判，該計程車不排除是遭人以汽油潑灑後，再
    以明火點燃、焚車，造成火災的可能性等情，有屏東縣消防
    局火災原因調查報告表、內政部消防署火災證物鑑定報告在
    卷可稽，是該計程車確係遭人以潑灑汽油後點火焚燒甚明。
  (六)按被告乙○○與丙○○將甲○○之計程車停放在屏東縣萬丹
    鄉○○村○○路9 之17號前，其後則至丙○○妹妹陳麗鄉家
    中拿取空的汽油桶，並騎乘機車攜帶汽油桶至屏東縣東港鎮
    千越加油站加油，再返回上述停車地點，由丙○○澆淋汽油
    ，並點火焚燒等情，業經被告乙○○於警詢及偵查供述明確
    （94年度偵字第23647 號警卷第15頁、偵查卷第26頁）。而
    該計程車既係由被告乙○○駕駛至屏東縣萬丹鄉○○村○○
    路9 之17號前停放，其又與丙○○持汽油桶至加油站加油，
    復返回停車地點，被告乙○○與丙○○同進同出，故其辯稱
    不知道丙○○購買汽油係為燒車，顯難採信。參以被告乙○○與丙○○載送甲○○自廢棄工廠離開時，有在車上以手套
    擦拭遺留之指印，亦經甲○○於原審證述明確（原審卷(一)第
    151 、152 頁），顯見被告乙○○與丙○○強盜甲○○後，
    即有意湮滅證據，以免警方循線查獲，則被告乙○○對於丙○○購買汽油回到上開地點係為焚燬甲○○之計程車以湮滅
    證據，應知甚詳。是被告乙○○辯稱並未參與燒毀車輛云云
    ，要屬推諉卸責之詞，不足採信。
  (七)至於該計程車於案發時所在附近之客觀環境，業據證人即屏
    東縣萬丹鄉消防隊之隊員林榮芹於原審證述：「該車2 、3
    公尺內有1 家汽車保養場，以計程車燃燒之火勢，若未及時
    撲滅，有可能波及旁邊的汽車保養場，而汽車保養廠內有易
    燃物品，達到一定溫度就會燃燒起來」等語明確（原審卷(二)
    第131 、132 頁），並有屏東縣消防局人員繪製現場相關位
    置圖，及火災現場照片在卷足憑（94年度偵字第23647 號警
    卷第91至99頁），故放火燃燒該計程車，極可能造成猛烈火
    勢，甚至有爆炸危險，更有延燒附近屋舍之虞，被告乙○○
    、丙○○縱火燒燬該計程車之行為，顯已構成致生公共危險
    甚明。
  (八)綜上論述，被告乙○○所辯應屬卸責之詞，不足採信，其所
    犯強盜、妨害自由及放火燒燬他人之物犯行，罪證明確，犯
    行洵堪認定。
二、按犯罪行為人於實施強盜行為時，將被害人捆綁，固屬施強
    暴之方法，應包括於強盜行為內，不另論以妨害自由罪；但
    強盜既遂之後，因他故另將被害人捆綁，則不能認為亦屬強
    盜行為之一部，而包括於強盜罪之中（最高法院87年度台上
    字第3065號判決參照）。核被告乙○○於強盜被害人甲○○
    之財物後，始另行起意剝奪甲○○之行動自由，故其後之妨
    害自由行為，自不能認係包括於強盜罪中。至於甲○○脫困
    之後，被告乙○○又將其計程車放火燒燬，故本件被告乙○○所為，係分別犯刑法第328 條第1 項之強盜罪、第302 條
    第1 項之剝奪行動自由罪、第175 條第1 項放火燒燬他人所
    有物罪。被告乙○○與丙○○間，就上述3 罪均有犯意聯絡
    及行為分擔，為共同正犯。又被告乙○○所犯上述3 罪，犯
    意各別，行為互殊，應予分論併罰。公訴人認為妨害自由係
    強盜之伴隨行為，不另論罪，尚有未洽，此部分既在起訴之
    範圍內，自應併予審理。查被告乙○○曾於88年間犯重利罪
    ，經臺灣板橋地方法院判處有期徒刑6 月確定，又於89年間
    犯妨害自由罪，經同法院判處有期徒刑8 月確定，嗣經定應
    執行刑為有期徒刑1 年1 月確定，已於91年5 月8 日縮刑期
    滿執行完畢，有臺灣高等法院被告前案紀錄表在卷可稽，其
    前受有期徒刑之執行完畢後，5 年內再犯本件有期徒刑以上
    之上述3 罪，均為累犯，各應依刑法第47 條 之規定，加重
    其刑。至於被告乙○○行為後，刑法於94年2 月2 日經總統
    令修正公布，於95年7 月1 日施行，其中刑法第302 條第1
    項剝奪他人行動自由罪法定刑之種類雖未變動，惟罰金刑部
    分，被告乙○○行為時之罰金罰鍰提高標準條例第1 條前段
    規定：「依法律應處罰金、罰鍰者，就其原定數額得提高為
    2 倍至10倍」，及修正前刑法第33條第5 款規定：「主刑之
    種類如下：五、罰金：1 元以上」，而該罪之罰金刑為銀元
    1 元以上、銀元300 元以下，若換算為新臺幣為新臺幣30元
    以上、9,000 元以下。再依95年6 月14日增訂之刑法施行法
    第1 條之1 規定：「中華民國94年1 月7 日刑法修正施行後
    ，刑法分則編所定罰金之貨幣單位為新臺幣。94年1 月7 日
    刑法修正時，刑法分則編未修正之條文定有罰金者，自94年
    1 月7 日刑法修正施行後，就其所定數額提高為30倍。但72
    年6 月26日至94年1 月7 日新增或修正之條文，就其所定數
    額提高為3 倍」；及刑法第33條第5 款修正為：「主刑之種
    類如下：五、罰金：新臺幣1 千元以上，以百元計算之」之
    規定，而刑法第302 條第1 項自72年6 月26日後迄未修正，
    是依修正後之刑法第302 條第1 項，所得科處之罰金刑為新
    臺幣1,000 元以上、新臺幣9,000 元以下。經比較新、舊法
    結果，依刑法第2 條第1 項從舊從輕原則之規定，以舊法之
    規定有利於被告乙○○，自應適用修正前之刑法處斷，併此
    敘明。
三、原審認為被告所犯放火燒燬他人所有物部分之罪證明確，因
    而適用刑法第175 條第1 項之規定，及審酌被告乙○○枉顧
    公共安全，以汽油潑灑點燃，在建物旁縱火焚燒計程車，非
    但毀損他人財產，且致生公共危險，嚴重影響到一般社會大
    眾安全，危害重大，行為顯有惡性，且犯後猶仍飾詞卸責，
    顯無悔意等一切情狀，量處有期徒刑1 年6 月。經核原判決
    認事用法均無不當，量刑亦屬允當。被告乙○○上訴意旨，
    ，指摘原判決此部分不當，並無理由，應予駁回。
四、原審就被告乙○○以上所犯之強盜、妨害自由罪，據以論處
    罪刑，固非無見；惟查：(一)刑法第328 條第1 項強盜罪之法
    定刑為5 年以上有期徒刑，且被告乙○○為累犯，尚有應加
    重其刑之情形，原判決對此部分雖論以累犯，惟竟僅量處有
    期徒刑3 年10月，其刑之量定已低於法定刑之範圍，顯有判
    決適用法則不當之違法；(二)被害人甲○○為殘障人士，有其
    提出之殘障手冊可憑，被告乙○○對其所施之妨害自由，造
    成甲○○須以跳車方式自救，足見其精神上所受驚恐程度甚
    鉅，且被告乙○○為累犯，尚有應加重其刑之情形，亦如上
    述，惟原判決對此部分僅量處有期徒刑4 月，顯失均衡，即
    有未合；(三)被告乙○○所犯之妨害自由罪，並不包括於強盜
    罪中，原判決對此部分之認定結果雖屬相同，惟應併就公訴
    人所認不成立妨害自由罪之見解加以糾正，原判決漏未說明
    ，亦有未洽。被告乙○○之上訴意旨，就強盜部分否認犯罪
    ，就妨害自由部分則認為量刑過重，因而指摘原判決各該部
    分不當，雖均無理由；惟檢察官就強盜部分，以量刑低於法
    定刑係屬違法，及妨害自由部分之量刑，未考慮被害人甲○○之實害而過低不當，均有理由，自應由本院將原判決關於
    被告乙○○強盜及妨害自由暨定執行刑部分予以撤銷改判。
    爰審酌被告乙○○為貪圖小利，不勞而獲，竟共同利用被害
    人甲○○身體行動不便，以暴力之手段強取財物，對社會安
    全造成重大威脅，又剝奪甲○○之行動自由，造成其精神上
    恐懼而跳車自救，犯後雖坦承妨害自由犯行，惟對強盜犯行
    部分，猶仍飾詞卸責，顯無悔意，且迄今尚未與被害人甲○○達成和解等一切情狀，爰就撤銷改判之強盜及妨害自由部
    分，分別量處如主文第2 項所示之刑。再與上訴駁回之放火
    燒燬他人所有物部分，定其應執行刑為有期徒刑9 年。
五、按告訴乃論之罪，未經告訴者，法院應諭知不受理之判決，
    刑事訴訟法第303 條第3 款定有明文。公訴人認被告乙○○
    於強盜過程中所犯之傷害罪，依刑法第287 條前段之規定，
    須告訴乃論。惟甲○○就傷害部分並未提出告訴，依上述說
    明，原應諭知不受理之判決，因公訴人認被告乙○○此部分
    之犯行，為起訴且認有罪之強盜罪犯行之伴隨行為，屬實質
    上一罪關係，爰不另為不受理之諭知，附此敘明。
參、被告丁○○部分：
一、公訴意旨另以：被告丁○○因與甲○○間有財務糾紛而心生
    怨恨，意圖報復，竟基於教唆他人犯強盜罪、傷害罪之犯意
    ，以甲○○在高雄市楠梓區一帶以駕駛計程車為業，身上常
    有許多現金等訊息，向乙○○、丙○○告知並教唆犯罪。乙○○、丙○○遂共同基於意圖為自己不法所有之強盜犯意聯
    絡，於92年7 月7 日20時10分許，在高雄市○○區○○路與
    鳳楠路口全家便利超商店前伺機等候，見甲○○駕駛車號ZH
    -776號計程車出現排班載客時，佯裝客人搭車，藉詞返回高
    雄縣大寮鄉某工廠，於同日21時45分許，引導甲○○駕車行
    經高雄縣大寮鄉○○村○○路「五寮幹88右8T1999DA74號」
    電桿旁之廢棄工寮前，乙○○與丙○○佯稱欲小解而要求停
    車，下車後，共同以徒手毆打方式對甲○○施以強暴，至使
    不能抗拒，強取甲○○所有之現金9,000 多元、易利信牌行
    動電話（序號：000000000000000 號）1 支，因認被告丁○○涉犯刑法第29條第1 項、第328 條第1 項之教唆強盜罪嫌
    等語。
二、按犯罪事實應依證據認定之，無證據不得認定其犯罪事實；
    不能證明被告犯罪，應諭知無罪之判決；刑事訴訟法第154
    條第2 項、第301 條第1 項前段定有明文。又刑事訴訟法上
    所謂認定犯罪事實之證據，係指足以認定被告確有犯罪行為
    之積極證據而言，如未能發現相當證據或證據不足以證明，
    自不能以推測或擬制之方法，以為裁判基礎（最高法院29年
    上字第3105號、40年台上字第86號判例參照）；而認定不利
    於被告之事實，須依積極證據，苟積極證據不足為不利被告
    之認定時，即應為有利於被告之認定，更不必有何有利之證
    據（最高法院30年上字第816 號判例參照）。若證據資料在
    經驗科學上或論理法則上尚有對被告較為有利之存疑，而無
    從依其他客觀方法排除此項合理之可疑，即不得以此資料作
    為斷罪之基礎，且刑事訴訟制度受「倘有懷疑，則從被告之
    利益為解釋」、「被告應被推定為無罪」之原則所支配，故
    得為訴訟上之證明者，無論為直接或間接證據，須客觀上於
    一般人均不致有所懷疑而達於確信之程度者，始可據為有罪
    之認定，倘其證明尚未達於確信之程度，而有合理可疑存在
    時，即難據以為被告不利認定，換言之，在法律判斷上，即
    不能為被告有罪之認定。
三、公訴人認被告丁○○涉有刑法第29條、第328 條第1 項教唆
    強盜罪，無非係以證人即被害人甲○○、共同被告乙○○、
    丙○○於警詢之陳述為其主要論據。訊據被告丁○○堅決否
    認有教唆強盜之犯行，辯稱：我是有叫乙○○幫我協調取回
    本票，如果甲○○拒絕交出本票，就打他一頓等語。經查：
  (一)證人即共同被告丙○○於偵查中具結證稱：「找甲○○之目
    的，是打他一頓當教訓，那對夫婦說甲○○身上有很多現金
    ，但沒有叫我搶，也沒有叫我打他」等語（94年度偵字第23
    647 偵查卷第49頁），互核與證人即共同被告乙○○於警詢
    證稱：「丁○○說他與甲○○有財務糾紛，問我是否能幫他
    把質押之本票取回」等語（94年度偵字第2364 7警卷第16頁
    ），是依渠等所證內容，被告丁○○雖將其與甲○○間之債
    務糾紛告知，惟被告丁○○要求丙○○、乙○○出面為其解
    決者，應是指向甲○○取回本票，或毆打甲○○以示教訓而
    已，尚不及於強盜甲○○身上之財物。
  (二)又證人即被告丙○○於警詢雖證稱：「行事完畢，於92年7
    月8 日9 時去彩券行，我在店外等，大胖仔（乙○○）進去
    出來後就從乙包紅包內抽1,200 元給我，並將紅包袋撕一半
    給我避霉運」等語（94年度偵字第23647 號警卷第7 頁），
    核其所述有接到紅包及現金酬謝之情節，與被告丁○○於警
    詢及原審自承有拿錢包紅包予乙○○、丙○○相符（94年度
    偵字第23647 號警卷第19頁、原審卷(二)第142 、143 頁）。
    按被告丁○○如係教唆丙○○、乙○○另行強盜甲○○之財
    物，事後大可要求與丙○○、乙○○朋分贓款，豈有拿錢包
    紅包以示酬謝之理，足見被告丁○○所教唆者，應是取回本
    票解決債務，或是教訓毆打甲○○而已，此纔與其酬謝之舉
    相符。至於乙○○、丙○○逾越被告丁○○教唆取回本票或
    傷害之範圍，而另為強盜甲○○財物之行為，業經本院認定
    如前，則被告丁○○對於乙○○、丙○○之強盜行為，自屬
    欠缺教唆故意。
  (三)本件除丙○○曾於警詢陳稱係受被告丁○○教唆而為強盜行
    為外，並無其他補強之證據，足資證明丙○○所為不利於被
    告丁○○之供述為真實可採，殊難僅以丙○○不利被告丁○○之警詢供述，即認定被告丁○○有教唆強盜之犯行。
四、綜上所述，並無確切之證據足以證明被告丁○○有教唆丙○○、乙○○強盜甲○○財物之犯行，本案積極證據不足為不
    利於被告丁○○事實之認定，客觀上未達於通常一般之人均
    不致於有所懷疑，而得確信被告丁○○確曾有教唆強盜犯罪
    之程度，有合理懷疑之存在，本院無從為有罪之確信。揆諸
    前揭法條及判例意旨，此部分既不能證明被告丁○○犯罪，
    自應依法為無罪之諭知。原審以被告丁○○罪證不足，而為
    無罪之諭知，核無違誤；檢察官上訴意旨，認原審未為有罪
    判決為不當，為無理由，應予駁回。
五、至於被告丁○○被訴教唆傷害部分，業經原審判決確定，自
    不另論列，附此敘明。
據上論結，應依刑事訴訟法第369 條第1 項前段、第368 條、第
364 條、第299 條第1 項前段，刑法第11條前段、第2 條第1 項
前段、第28條、第328 條第1 項、第47條、第51條第5 款；修正
前之刑法第302 條第1 項、罰金罰鍰提高標準條例第1 條前段，
判決如主文。
本案經檢察官蔡國禎到庭執行職務。
中    華    民    國    95    年    12    月    25    日
                  刑事第五庭    審判長法  官  曾永宗
                                      法  官  任森銓
                                      法  官  王伯文
以上正本證明與原本無異。
如不服本判決應於收受本判決後10日內向本院提出上訴書狀，其
未敘述上訴理由者，並得於提起上訴後10日內向本院補提理由書
狀（均須按他造當事人之人數附繕本）「切勿逕送上級法院」。
中    華    民    國    95    年    12    月    25    日
                                      書記官  張明賢
附錄本件判決論罪科刑法條：
刑法第328 條第1 項
意圖為自己或第3 人不法之所有，以強暴、脅迫、藥劑、催眠術
或他法，至使不能抗拒，而取他人之物或使其交付者，為強盜罪
，處5 年以上有期徒刑。
刑法第302 條第1 項：
私行拘禁或以其他非法方法，剝奪人之行動自由者，處5 年以下
有期徒刑、拘役或300 元以下罰金。
刑法第175 條第1 項：
放火燒燬前2 條以外之他人所有物，致生公共危險者，處1 年以
上7 年以下有期徒刑。


司法院資訊處製作；財團法人民間司法改革基金會備份。
